【裁判字號】    97,易,839
【裁判日期】    980227
【裁判案由】    詐欺
【裁判全文】
臺灣高雄地方法院刑事判決               97年度易字第839號
公  訴  人  臺灣高雄地方法院檢察署檢察官
被      告  戊○○
上列被告因詐欺案件，經檢察官提起公訴（97年度偵字第1063號
），本院判決如下：
    主  文
戊○○連續犯詐欺取財罪，處有期徒刑壹年陸月，減為有期徒刑
玖月。緩刑參年，並各應支付被害人丙○○、乙○○新臺幣參拾
萬元之財產上損害賠償。給付方式: 自民國九十八年六月十三日
起，於每四個月之十三日按期各給付新台幣伍萬元，至全部清償
完畢為止，如有一期未給付，視為全部到期。
    事  實
一、戊○○於輔英科技大學擔任講師一職，民國93年9 、10月間
    ，明知其實際上參予之投資均未見獲利，竟基於意圖為自己
    不法之所有之概括犯意，於輔英科技大學內向同於該處任教
    之丙○○佯稱: 其參與一種投資很穩定，投資獲利之計算為
    每30至40天為1 個循環，可獲利3 至5 倍利潤，保證無風險
    ，並邀約丙○○一同參予投資，致丙○○陷於錯誤，誤信其
    投資約30至40天後可獲得3 至5 倍之利潤，而於93年10月4
    日將新臺幣（下同）35萬元匯入戊○○設於台新銀行之帳戶
    內，嗣丙○○因未見其投資有所獲利而向戊○○詢問投資情
    形，戊○○始謂其交付之資金用以投資木材、石油事業。戊○○明知其未曾給付丙○○所交付之35萬元投資獲利，且其
    並未參與南亞海嘯世界人道基金會救援整建計畫，復承前為
    自己不法所有之概括犯意，於94年4 月24日與同於輔英科技
    大學任教之乙○○一同於高雄市中正高工監考之際，交付1
    份書面資料與乙○○，佯稱：「我一直與國際金融業務有相
    當熟悉之接觸，今日剛好碰到好康之case介紹給您，93.10.
    4 丙○○亦加入，TWD35 萬元，利潤預計到94.5.21 收益5
    倍，恰巧本case遇到南亞海嘯世界人道基金會救援整建計畫
    300 億基金，本活動自93.12.31起計畫陸續辦理，如您加入
    ，請即刻準備USD1萬至1.5 萬，94.4.25 第一期啟動，至
    94.5.21 亦有5 倍收益」，致乙○○陷於錯誤，誤信其至94
    年5 月21日可獲得其投資金額之5 倍利益，於94年4 月25日
    於高雄縣鳳山市中國信託銀行交付現金35萬元與戊○○。詎
    戊○○收到款項後，遲未向丙○○、乙○○說明投資獲利情
    形，屢經丙○○、乙○○催討，始於95年3 、4 月間分別開
    立35萬元之支票交付丙○○、乙○○以為擔保，詎該支票屆
    期提示均未獲兌現，戊○○亦自輔英科技大學離職而避不見
    面，丙○○、乙○○2 人自此始悉受騙。
二、案經丙○○訴由臺灣高雄地方法院檢察署檢察官偵查起訴。
    理  由
一、證據能力部分
    按被告以外之人於審判外之言詞或書面陳述，除法律有規定
    者外，不得作為證據，刑事訴訟法第159 條第1 項定有明文
    。被告以外之人於審判外之陳述，雖不符前四條之規定，而
    經當事人於審判程序同意作為證據，法院審酌該言詞陳述或
    書面陳述作成時之情況，認為適當者，亦得為證據。當事人
    、代理人或辯護人於法院調查證據時，知有第159 條第1項
    不得為證據之情形，而未於言詞辯論終結前聲明異議者，視
    為有前項之同意，刑事訴訟法第159 條之5 亦定有明文。查
    本判決下列所引用之各該被告以外之人於審判外之言詞或書
    面陳述，檢察官及被告於本院審判程序，均未於言詞辯論終
    結前聲明異議，本院審酌上開證據資料製作時之情況，尚無
    違法不當及證明力明顯過低之瑕疵，亦認為以之作為證據應
    屬適當，故揆諸前開規定，爰依刑事訴訟法第159 條之5 第
    1 項之規定，認前揭證據資料均有證據能力。
二、實體部份
    訊據被告固坦認分別於93年9 月、10月間，及於94年4 月24
    日邀約告訴人丙○○、乙○○參與投資，並保證獲利無風險
    ，告訴人丙○○及乙○○因而分別交付35萬元與伊之事實。
    然矢口否認有何詐欺取財犯行，辯稱: 伊與告訴人丙○○、
    乙○○有一個投資協議，丙○○、乙○○各出35萬元，伊出
    資1430萬元，前開資金配合香港匯豐銀行總行作資金之運用
    ，因為該投資開單需要費用，投資之資金係作為前置費用云
    云。經查:
(一)被告分別於93年9月、10月間某日及94年4月24日邀及丙○○、
  乙○○參與投資，丙○○於93年10月4日將35萬元匯入戊○○
  設於台新銀行之帳戶，及乙○○於94年4月25日於高雄縣鳳山
  市中國信託銀行交付現金35萬元與戊○○之事實，業據被告坦
  認不諱，核與證人丙○○、乙○○證述情節相符，是此部份之
  事實，堪可認定。
(二)本件被告就其於93年、94年間邀約告訴人丙○○、乙○○投資
  之標的，先於偵查中供稱用以投資石油、木材云云（見偵一卷
  第12頁）；復改稱: 伊與劉義博的投資在89年間，告訴人丙○○及乙○○投資的金額都拿去做公關費，沒有交給劉義博云云
  （見偵一卷第36頁）；再於本院審理程序中稱: 告訴人丙○○
  及乙○○之投資係配合香港匯豐銀行總行與外資銀行之金融作
  業，稱為高倍數之金融運作，甲○○是幕後金主云云（見本院
  卷一第12頁）；又改稱: 伊邀請乙○○投資甲○○的單子，告
  訴人丙○○及乙○○的資金伊沒有全部投資出去，那時幾個案
  子同時進行，但是利潤沒有進來，才一直挪用這些錢云云（見
  本院卷第87頁反面）。縱觀被告就其利用告訴人交付之金額參
  與投資之標的，先稱投資石油木材事業，再改稱投資金融，復
  稱資金沒有全部投資出去，其就投資之內容前後之供述矛盾且
  歧異甚大，則其就告訴人丙○○、乙○○所交付之款項是否如
  實加入投資，抑或因自身資金短缺，而將告訴人丙○○及乙○○交付之金錢供作其自身投資資金短缺填補之用，已有可疑。
(三)且被告雖辯稱：告訴人所交付之資金，伊用以投資石油、木材
  事業，投資石油公司係透過朋友介紹，在印尼進口石油回台灣
  賣給中國石油，但後來石油在印尼無法出貨，所以投資金額全
  部泡湯，其中又包括木材買賣；投資石油、木材事業有成立「
  大發木材實業公司」，該公司有登記，負責人是劉義博，伊整
  個投資是劉義博介紹的云云（見偵一卷第12頁）。然而:
1.證人劉義博於偵查中證稱: 伊與被告合資木材買賣的時間是在
  84年至88年，大約87年、88年就停止木材生意。89年以後，被
  告有到印尼找伊2 、3 次，沒有談木材，只談其他的事，因為
  木材生意已經結束了；伊沒有成立大發木材實業公司，但於78
  年至80年間有成立一間駿欣公司，經營特殊紙張的進口，該公
  司85年就結束營業了；伊沒有與被告投資石油生意; 被告所提
  出投資木材之書面資料，係其於84年交付予被告等語（見偵一
  卷第57頁至第59頁）。則該木材之投資於88年已結束，被告竟
  稱93年、94間與告訴人丙○○、乙○○所交付之資金係用以木
  材投資，足徵其上開辯解，應屬子虛。再被告所提出投資木材
  之書面資料內容，均係介紹印尼P.T.RAJA RIMBA公司之設立經
  過、林班概況、公司價值估計、經營計劃表之相關資訊（見偵
  一卷第19頁至第23頁），然就被告實際參與該等投資之簽約及
  出資證明，及將告訴人所交付金額之投資資料均付之闕如，則
  被告稱將告訴人交付之金額作為木材事業之投資，難以採信。
2.另就被告辯稱石油投資部份，被告雖提出採購石油計畫、合作
  契約書證明其確有參與石油之投資，然該合作契約書簽署人欄
  處記載之當事人甲方係美商公司，乙方係台灣表蘇澐宏，均未
  經簽名蓋章；且該契約書第貳點宗旨部份第四點記載: 如乙方
  在兩個月內如無實際業務簽約或成交，將自動喪失台灣區唯一
  代理人處理原油買賣事務資格等語（見本院卷第29頁、第30頁
  ），則該被告所提合作契約是否係已成立並生效之契約，亦有
  疑義。況且，被告就其如何參與石油投資、投資之金額多寡、
  如何為獲利分配之約定等情，均未見其舉證以明，倘被告所辯
  在印尼開採石油，案子尚在進行中一節為真，其應能說明接洽
  參與投資，及獲利分配之細節，及將告訴人等所交付之款項參
  與投資之證明，然其始終無法提出確切投資資料以實其說，其
  所辯並非可採。
(四)被告再辯稱: 告訴人參與之投資，投資內容係先由倫敦銀行開
  出保證函，稱為高倍數金融運作，如何運作伊不清楚，該部分
  甲○○是幕後金主，是伊透過丁○○將錢拿給甲○○，再由甲○○投資: 伊邀請證人乙○○投資甲○○的單子，說獲利30天
  到40天1 個週期，但甲○○一直沒有開出來云云（見本院卷第
  87頁反面），並提出資金配合香港匯豐銀行總行與外資銀行作
  業、資金提供明細與利潤分配協議書、參與高倍數金融投資業
  務勞務付款承諾書為據（見本院卷第17頁至第24頁）。然該部
  分經證人甲○○到院證稱: 伊沒有與被告投資世界人道基金會
  救援整建計畫，也未曾投資印尼南亞海嘯重建計劃及石油、木
  材事業；大約5 、6 年或6 、7 年前，伊有做BG即國際銀行保
  證函買賣；投資內容是用保證函向歐洲財團借現金，再去投資
  其他生意，投資項目由財團決定，渠等沒辦法決定，開發利潤
  再用財團分配；伊沒有跟被告說保證獲利；該段期間都是一位
  劉先生匯錢給伊，被告並無匯錢給伊等語；後來BG沒有開發出
  來，該部分投資之獲利，至少要等到BG出來後才可能付，本件
  投資連前置作業都沒有完成等語（見本院卷第59頁至第61 頁
  ）。足見被告與甲○○共同參與之投資計畫，就保證函申請之
  前置作業尚未開發，更遑論以保證函向歐洲財團借現金再加以
  投資之可能，該部分之投資尚未開始，且該項投資計畫與南亞
  海嘯世界人道基金會救援整建計畫、世界人道基金會救援整建
  計畫均毫無關係，然被告竟向告訴人乙○○稱該計畫遇到南亞
  海嘯世界人道基金會救援整建計畫300 億基金，至94.5 .21
  有5 倍收益，其客觀上顯然傳遞與事實不符之資訊，而有施用
  詐術之犯行無疑。
(五)佐以被告供稱: 伊從89年開始投資，92年到印尼木材廠關掉後
  就沒有再獲利進來；開採石油花了很多錢，但是一直都沒有開
  採出來等語（見本院卷第87頁），則被告明知其投資於92年以
  後，獲利已不如預期，仍於93年9 月、10月間及94年4 月間向
  告訴人丙○○、乙○○佯稱其參與一種投資很穩定，保證獲利
  無風險，該投資之獲利之計算每30至40天可獲利3 至5 倍利潤
  ，致使告訴人陷於錯誤而交付款項與被告，其主觀上具有不法
  所有意圖及詐欺告訴人之故意，至堪認定。
(六)綜上所述，被告就其取得告訴人丙○○及乙○○交付之資金後
  ，是否如實參與投資乙節，均無法提出相關佐證以實其說，其
  前開辯解，均無足採。本件事證明確，被告詐欺犯行洵堪認定
  ，自應依法論科。
三、論罪科刑
(一)新舊法比較
  被告行為後，刑法業於94年2 月2 日修正公布，95年7 月1 日
  起施行。按行為後法律有變更者，適用行為時之法律，但行為
  後之法律有利於行為人者，適用最有利於行為人之法律，修正
  後刑法第2 條第1 項定有明文。而本次法律變更，比較時應就
  罪刑有關之共犯、未遂犯、想像競合犯、牽連犯、連續犯、結
  合犯，以及累犯加重、自首減輕暨其他法定加減原因（如身分
  加減）與加減例等一切情形，綜其全部罪刑之結果而為比較（
  最高法院95年5 月23日95年度第8 次刑事庭會議決議參照）。
1.刑法第339 條法定刑罰金部分，依修正後刑法第33條第5 款之
  規定，最低額為新臺幣1,000 元，惟依被告行為時之修正前刑
  法第33條第5 款規定，罰金之最低額僅新臺幣3 元。比較修正
  前、後之刑罰法律，適用修正後之規定，對被告顯未有利。
2.關於易科罰金之折算標準，依被告行為時之刑法第41條第1 項
  、罰金罰鍰提高標準條例第2 條規定，係以銀元100 元、200
  元或300 元，即新臺幣300 元、600 元或900 元折算1 日；依
  修正後刑法第41條第1 項，則係以新臺幣1,000 元、2,000 元
  或3,000 元折算1 日，經比較新舊法，以被告行為時之法律對
  被告較為有利。
3.修正後刑法業已刪除第56條連續犯之規定。是於新法修正施行
  後，行為人之數犯罪行為，即須分論併罰，比較新舊法結果，
  適用被告行為時法律即依舊法論以連續犯，對被告並無不利。
4.本院經綜合全部罪刑之結果，在適用「罪刑綜合比較原則」、
  「擇用整體性原則」（最高法院27年上字第2615號判例意旨參
  照），本案應一體適用被告等行為時之法律對其較為有利。
(二)核被告所為，係犯刑法第339 條第1 項詐欺取財罪。被告先後
  2 次詐欺取財犯行，時間緊接，且均係為取得資金，而以邀及
  校內同事即告訴人丙○○、乙○○投資之方式詐取財物，顯係
  基於概括犯意反覆為之，應依連續犯之規定，論以一罪，並依
  法加重其刑，公訴人認為應予分論併罰，容有誤會。爰審酌被
  告不思以正途獲取財物，假借投資之名而騙取他人財產，且犯
  後仍飾詞卸責，未見悔意，兼衡及被告無前科，素行尚可，有
  台灣高等法院被告前案紀錄表1 份在卷可參等一切情狀，量處
  如主文所示之刑，以示懲儆。又被告上開犯罪行為時間在96年
  4 月24日以前，所犯合於中華民國96年罪犯減刑條例之規定，
  依該條例第2 條第1 項第3 款規定，減其宣告刑2 分之1 ，併
  與敘明。
(三)末按犯罪在刑法前開修正施行前，而於施行後裁判，則其緩刑
  之宣告，應適用修正後刑法第74條之規定（最高法院95年第8
  次刑事庭會議決議參照）；又緩刑宣告，得斟酌情形，命犯罪
  行為人向被害人支付相當數額之財產或非財產上之損害賠償，
  刑法第74條第2 項第3 款定有明文。查被告未曾受有期徒刑以
  上刑之宣告，有臺灣高等法院被告前案紀錄表可稽，且因其與
  告訴人均已成立和解，有和解書1 紙附卷可參，已獲得告訴人
  人之原諒，深具悔意，其經此偵、審教訓後，應知所警惕，信
  無再犯之虞，本院認所宣告之刑以暫不執行為適當，依刑法第
  74條第1 項第1 款規定，併予宣告緩刑3 年。而本件被告與告
  訴人丙○○、乙○○均已達成和解，本院參酌上開和解書所載
  條件（扣除被告已各付之5 萬元後），認於被告緩刑期間課予
  按期還款之負擔，應屬適當，而併宣告命被告應履行如主文所
  示之條件，以啟自新。
據上論斷，應依刑事訴訟法第299 條第1 項前段，刑法第2 條第
1 項前段、第339 條第1 項、第74條第1 項第1 款、第2 項第3
款，修正前刑法第56條，刑法施行法第1 條之1 ，廢止前罰金罰
鍰提高標準條例第2 條，中華民國96年罪犯減刑條例第2 條第1
項第3 款、第7 條，判決如主文。
本案經檢察官鄭益雄到庭執行職務。
中    華    民    國    98    年    2     月    27    日
                  刑事第十一庭  審判長法  官  蔡廣昇
                                      法  官  周佳佩
                                      法  官  黃繼瑜
以上正本證明與原本無異。
如不服本判決應於收受送達後10日內向本院提出上訴書狀，並應
敘述具體理由；如未敘述上訴理由者，應於上訴期間屆滿後20日
內向本院補提理由書（均須按他造當事人之人數附繕本）「切勿
逕送上級法院」。
中    華    民    國    98    年    2     月    27    日
                                      書記官  曾小玲
附錄本案論罪科刑法條全文
刑法第339條
意圖為自己或第三人不法之所有，以詐術使人將本人或第三人之
物交付者，處 5 年以下有期徒刑、拘役或科或併科 1 千元以下
罰金。
以前項方法得財產上不法之利益或使第三人得之者，亦同。
前二項之未遂犯罰之。


司法院資訊處製作；財團法人民間司法改革基金會備份。
